臺灣臺南地方法院刑事判決　　　　　　　　　　　　　九十二年度訴字第七三一號
　　公　訴　人　臺灣臺南地方法院檢察署檢察官
　　被　　　告　丙○○
右列被告因詐欺案件，經檢察官提起公訴（九十二年度偵字第一一八號），被告就
被訴事實為有罪之陳述，經本院裁定進行簡式審判程序後，判決如左：
    主  文
丙○○連續幫助意圖為自己不法之所有，以詐術使人將本人之物交付，處有期徒刑伍
月，如易科罰金，以佰元折算壹日。
    事  實
一、丙○○依一般生活經驗，可預見並認識若以自己名義申請之營利事業登記證、電
    話號碼或支票等足資完成日常經濟交易之工具予不明人士使用，將可能被用以從
    事財產犯罪，仍於民國九十一年七月間，經朋友介紹認識姓名、年籍均不詳，自
    稱為「賴文興」及「王總」之成年男子後，因缺錢花用，竟基於幫助「賴文興」
    及「王總」遂行財產犯罪之不確定概括故意，先於九十一年七月十九日向遠傳電
    信股份有限公司申請開通行動電話號碼九三七四八九四八號易付卡，供「賴
    文興」聯絡所用。再於同年七月底某日與不知情之戊○○訂約，自同年八月一日
    起承租台南市○○路○段二二六巷六號曾某所有之房屋，供「賴文興」等人佯以
    前址作為營業地點。又於同年八月二日向台南市政府申請營利事業登記，設立景
    隆貿易行後，「賴文興」及「王總」對外即自稱為景隆貿易行經理，與他人接洽
    購買貨物。嗣後丙○○復受「賴文興」之要求，於同年八月十四日以景隆貿易行
    負責人名義，向中華郵政股份有限公司臺南郵局（以下簡稱臺南郵局）第九一
    支局申請開立劃撥儲金第00000000號帳戶並請領支票，供作「賴文興」
    及「王總」為詐騙時付款之用。繼於同年十月三十一日向同不知情之唐玉圃承租
    車牌號碼ＵＡ─五七一號小貨車，以取信於與「賴文興」及「王總」交易之相
    對人，作為向不特定人詐欺取財及掩飾施詐者身分之工具，丙○○並按月向「賴
    文興」收取新台幣（下同）一萬元之利益作為代價。而於九十一年八月間，「賴
    文興」即以景隆貿易行經理名義，向乙○○佯稱欲購買各式筆類作為贈品之用，
    致乙○○陷於錯誤，因而依約於同年九月二十日至同年十一月一日陸續交付「賴
    文興」各式筆類，「賴文興」僅預付八萬五千元，並以景隆貿易行負責人丙○○
    名義簽發前開帳戶支票；另於九十一年十月三十一日，「賴文興」向甲○○佯稱
    景隆貿易行需購置冷氣機，致甲○○陷於錯誤，依約由「王總」接洽在台南市○○路○段二二六巷一一七弄三八號裝設四部冷氣機，亦開立前開帳戶面額十一萬
    三千元之支票用以給付貨款。詎前揭付款支票屆期提示均遭退票，景隆貿易行內
    之辦公設備及貨品亦於九十一年十一月六日前經「賴文興」等搬離上述營業地址
    不知去向，因而使乙○○、甲○○分別尚有貨款六十九萬三千零六十八元、十一
    萬三千元無法獲償，二人至此始知受騙。
二、案經乙○○、甲○○訴由臺南市警察局第一分局報請臺灣臺南地方法院檢察署檢
    察官偵查起訴。
    理  由
一、右揭犯罪事實，業據被告丙○○於審理時坦承不諱，核與證人即被害人乙○○、
    甲○○於警詢、偵查中及本院調查時證述情節相符，並有訂購單三紙、中連汽車
    貨運股份有限公司托運單六紙、貨品明細單四紙、名片、估價單、簽收單、支票
    暨退票理由單、遠傳電信股份有限公司九十一年十二月十九日函文、小客貨車租
    車契約書各一紙、臺南市政府九十二年二月七日南市建商字第九二二九五
    八一號函附景隆貿易行辦理營利事業設立登記申請書資料、臺南郵局九十二年
    七月二十二日南營密字第九二五一─一四三號函附立帳申請書、查詢帳戶
    基本資料、帳戶支票特殊處理記錄各一件在卷可佐，堪認被告之自白與事實相符
    。再依常情而論，營利事業登記證通常係負責人本人對外表彰欲從事商業活動所
    用；而支票係流通證券，一般稍具常識之人亦無將自己之空白支票交予素不相識
    之人，而甘冒負擔票據債務風險之理。而被告無正當理由即以低額報酬將其申設
    之營利事業登記證及空白支票提供予「賴文興」及「王總」使用，客觀上應可預
    見渠等之目的，係欲藉該虛設行號及人頭支票規避責任，以詐取財物，此應為常
    人本於一般認知能力所易於瞭解者，被告既為智慮成熟之成年人，殊難諉為不知
    。又現今國內就用戶申辦行動電話門號之資格亦無特別限制，若「賴文興」確無
    詐騙他人之意圖，客觀上亦無委請被告代辦行動電話門號對外聯絡，藉以多重掩
    飾真正身分之必要，故「賴文興」及「王總」等人使用被告申請之營利事業登記
    證、支票、行動電話號碼等資料，以遂行詐騙他人財物之行為，被告應有所預見
    ，且不違背其本意，自堪認有幫助「賴文興」及「王總」遂行詐欺取財犯行之不
    確定故意。從而，本件事證明確，被告幫助犯行洵堪認定，應予依法論科。
二、查被害人乙○○於本院訊問時證稱：被告當時在公司裡無所事事走來走去，沒有
    幫忙做什麼事，自始至終都是「賴文興」跟伊接觸等語，而被害人甲○○則證稱
    ：伊到景隆貿易行並沒有看過被告等語（均見九十三年七月二十日審判筆錄），
    足證本件皆係由「賴文興」或「王總」出面與被害人等接洽購買物品，卷內亦無
    積極證據可資證明被告與「賴文興」或「王總」男子間有何共同實施詐欺犯罪之
    犯意聯絡或行為分擔。被告既未參與對外詐騙之交易行為，而僅於事前提供人頭
    用以申請營利事業登記及申辦支票、行動電話號碼與承租車輛、房屋等予「賴文
    興」及「王總」使用，予以「賴文興」及「王總」嗣後為詐欺犯行之助力，其所
    實施者，尚非屬構成要件之行為，復無堅實證據足認被告係以為自己犯罪之意思
    而為前揭行為，依罪疑惟輕之採證原則，應認被告係以幫助之意思參與犯罪，應
    為幫助犯。核被告所為，係犯刑法第三百三十九條第一項詐欺取財罪之幫助犯，
    公訴人認被告係「賴文興」等人實施詐欺取財行為之共同正犯，尚有未洽。被告
    前後申請開通行動電話門號易付卡、向戊○○租用房屋、申請營利事業登記證、
    向臺南郵局開立帳戶並請領支票、向唐玉圃承租小貨車之數行為，時間緊接，觸
    犯構成要件相同之罪名，顯係基於幫助他人犯罪之概括犯意反覆為之，為連續（
    幫助）犯，應以一罪論，並依法加重其刑。被告係以幫助他人犯罪之不確定故意
    參與本件，為從犯，爰依刑法第三十條第二項之規定，按正犯之刑減輕之，並先
    加後減。再公訴意旨認被告係犯刑法第三百四十條常業詐欺罪，惟按刑法上所謂
    常業犯，係指反覆以同種類行為為目的之社會活動之職業性犯罪而言，本件依公
    訴人所起訴之犯罪事實，自被告於九十一年八月虛設景隆貿易行起，至「賴文興
    」及「王總」等人不知行蹤之三個月餘，僅被害人乙○○、甲○○二人指證被害
    事實，且被告以景隆貿易行名義向唐玉圃承租之車牌號碼ＵＡ─五七一號小貨
    車，亦已於九十一年十一月四日返還，業據唐玉圃於偵查中證述無訛（見九十二
    年五月十三日訊問筆錄）。職是，並無證據足認「賴文興」或「王總」等詐欺行
    為之正犯有利用景隆貿易行之名義，向其餘不特定人詐欺取財，並恃以維生之事
    實，換言之，尚無證據足認渠等確有反覆詐欺取財之社會活動，依幫助犯應從屬
    正犯論罪之原則，自亦難認被告係常業詐欺罪行之幫助犯。準此，公訴意旨認被
    告所為係犯常業詐欺罪，其舉證尚有未足，起訴法條容有誤會，惟其基本社會事
    實既屬同一，自應依法變更起訴法條。另被告承租房屋、汽車及申辦行動電話門
    號以供他人施詐犯罪之部分，雖未據起訴，然與已起訴之申請營利事業登記並請
    領支票使用部分，存有連續犯之裁判上一罪關係，本院自得併予審理，附此敘明
    。爰審酌被告提供營利事業登記證、支票及行動電話門號等供他人用作財產犯罪
    之工具，藉以詐得財物及掩飾身分，造成犯罪偵查之困難，使幕後犯罪者得以逍
    遙法外，致使此類犯罪手法層出不窮，嚴重危害交易秩序與社會治安，惡性非輕
    ，且迄今尚未賠償被害人等所受損失，然犯後業已坦承犯行，尚知悔意等一切情
    狀，量處如主文所示之刑，並諭知易科罰金之折算標準，以資懲儆。
據上論斷，應依刑事訴訟法第二百七十三條之一第一項、第二百九十九條第一項前段
、第三百條，刑法第五十六條、第三百三十九條第一項、第三十條第二項、第四十一
條第一項前段，罰金罰鍰提高標準條例第一條前段、第二條，判決如主文。
本案經檢察官丁○○到庭執行職務。
中      華      民      國      九十三      年    八    月      三      日
                                  臺灣臺南地方法院刑事第五庭
                                      審判長法  官  陳欽賢
                                            法  官  莊玉熙
                                            法  官  林佩儒
右正本證明與原本無異
如不服本判決，應於判決送達後十日內向本院提出上訴狀( 應附繕本 )。
                                            書記官  廖文靜
中      華      民      國      九十三      年    八     月     三      日
附錄法條：
刑法第三百三十九條第一項
意圖為自己或第三人不法之所有，以詐術使人將本人或第三人之物交付者，處五年以
下有期徒刑、拘役或科或併科一千元以下罰金。
